臺灣高等法院臺中分院刑事判決　　　　　　　　　九十一年度上更(一)字第一八九號
　　上　訴　人
　　即　被　告　甲○○
　　選任辯護人　常照倫
　　上　訴　人
　　即　被　告　乙○○　男　五.
　　　　　　　　　　　　籍設南.
　　　　　　　　　　　　住臺中.
　　　　　　　　　　　　身分證.
　　選任辯護人　高思大　律師
　　　　　　　　蕭智元　律師
右上訴人因貪污治罪條例案件，不服臺灣南投地方法院八十九年度訴字第四五七號，
中華民國九十年六月十四日第一審判決（起訴案號：臺灣南投地方法院檢察署八十九
年度偵字第二三五０號、三八一四號），提起上訴，判決後，經最高法院發回更審，
本院判決如左：
    主　  文
原判決撤銷。
甲○○共同依據法令從事公務之人員，利用職務上之機會，詐取財物，處有期徒刑參
年捌月，褫奪公權貳年。
乙○○與依據法令從事公務之人員，共同利用職務上之機會，詐取財物，處有期徒刑
參年捌月，褫奪公權貳年。
    事　  實
一、甲○○係南投縣中寮鄉永平村村長，負責辦理該村民國（下同）八十八年九二一
    震災有關村民住屋全倒、半倒慰助金之申請、勘驗等相關業務，為依據法令從事
    公務之人員，而乙○○為甲○○之胞弟，平時住居於臺中市○○路。甲○○明知
    依規定九二一震災之受災戶住屋全倒、半倒者，其中屬於賑災款項之救助、慰問
    金之發給對象，以災前戶籍登記為準，且須實際居住於受災屋之現住戶，由戶長
    或現住人具領，未居住於受災毀損住屋者，不予發給，甲○○亦明知乙○○實際
    上與其妻施美蘭、子吳濠宏、女吳蕙如、吳怡葶一同居住於台中市○○路○段三
    十五號十四樓之一，其戶籍地南投縣中寮鄉○○村○○街一一八號房屋，係乙○
    ○之老家，事實上僅供其母親吳廖蕊及其二兄吳樹居住，乙○○僅偶而有時至該
    處探望母親，並未實際上居住該處，詎甲○○與乙○○二人，竟共同意圖為乙○
    ○不法所有，共同基於利用甲○○職務上機會，詐取財物及對於職務上掌管文書
    之公務員登載不實及使公務員登載不實之犯意聯絡，由甲○○利用身為村長具有
    審核、證明居住事實之職務上機會，由未實際居住在該址（即南投縣中寮鄉○○
    村○○街一一八號）之乙○○之名義提出房屋全倒慰助金之申請，再由甲○○於
    八十八年十一月二十九日，在其職務上所製作之中寮鄉永平村九二一震災住屋勘
    查報表中，填載乙○○自有之南投縣中寮鄉○○村○○街一一八號房屋有全倒之
    事實，虛偽表示乙○○於九二一震災前有實際居住於上開受災屋之事實，嗣經甲
    ○○核章後，連同乙○○設籍之南投縣中寮鄉○○村○○街一一八號戶口名簿影
    本一併送交南投縣中寮鄉公所行使該不實登載之勘查報表公文書，使該公所僅作
    書面審核之不知情承辦公務員陷於錯誤後，造具南投縣中寮鄉九二一震災房屋全
    倒慰助金印領清冊，並據以核發房屋全倒慰助金新台幣（下同）二十萬元予乙○
    ○，使乙○○受有二十萬元之不法利益（案發後已繳還），並足以生損害於政府
    核發慰助金之正確性、公平性及增加政府財政支出之負擔。
二、案經法務部調查局南投縣調查站移送臺灣南投地方法院檢察署檢察官偵查，暨由
    該署檢察官自動檢舉偵查起訴。
    理 　 由
一、訊據上訴人即被告（下稱被告）甲○○、乙○○二人，固於審理中坦承有於上開
    時地，以南投縣中寮鄉○○村○○街一一八號房屋全倒為由申請慰助金，並由乙
    ○○領得二十萬元之事實，惟均矢口否認有何詐欺或貪污之犯行，其二人並先後
    於原審及本院前審辯稱：因永安街一一八號之老母親需人照料，故四個兄弟需輪
    流照顧，且須留至翌日中午或傍晚有人接替時始可離去，被告乙○○每四天回南
    投縣中寮鄉○○村○○街一一八號房屋住一次，並負擔該處水電費用，乙○○確
    有經常居住該老家，且一直有設籍，自不須提出切結書。而檢舉人林文泉既未曾
    進入該住家，如何知悉該戶內住有幾人，且由林文泉住家後面，無從窺知被告老
    家之內部陳設，可見林文泉之檢舉有不實。況該經常居住事實之標準未明確，被
    告等人並無詐領之犯意，另甲○○於本院辯稱：我是依照上級的命令來辦理。乙
    ○○則辯以：我對款項的來源不清楚，程序是鄉公所在辦，我沒有去領也不知道
    ，我從頭到尾沒有去寫過，二十萬元是自動匯到我戶頭，有一些人在造冊後村長
    才核發，但是造冊可能有時會有錯誤，印領清冊不是我領的，且後來二十萬元也
    已還給公所了云云。惟查：
　(一)按九二一震災受災戶住屋全倒、半倒者，其救助金、慰問金及租金補助之發給對
    象，以災前戶籍登記為準，且實際居住於受災屋之現住戶，由戶長或現住人具領
    ，未居住於受災毀損住屋者，不予發給之情事，有內政部八十八年九月三十日台
    （八八）內社字第八八八二三０七號函在卷足稽，可見領取慰助金者，自須為災
    前戶籍登記且實際居住於受災屋之現住戶，始足當之。又所稱實際居住之事實，
    係指經常居住於該住屋並有住宿及炊食等事實之謂，且所謂居住事實之認定，係
    指以久住之意思經常居住該處所之長期居住受災戶家戶而言，亦有行政院九二一
    震災災後重建推動委員會社會組八十八年十一月十二日（八八）建委社字第一二
    二七號、十二月十五日（八八）建委社字第三一００號書函可憑。再者，依行政
    院九二一震災災後重建推動委員會社會組八十八年十二月十二日（八八）建委社
    字第二三三八號書函所載「本案房屋所有權人於平日居住處外另有房屋，僅假日
    返家居住，其居住事實之認定，仍請依照本會問與答編號一００二─六規定辦理
    」，而該一００二─六係載「未居住於受災毀損住屋者，不予發給」，足見受災
    屋慰助金之核發，以實際居住之受災戶為原則。又被告於本院所提出之行政院九
    二一震災災後重建推動委員會發佈之九二一災後重建「問題與答案(十八)」中編號「
    一○二五之三」號問答（本院卷第八三頁），該問答係答稱：「兄弟同住一屋，
    雖同一戶籍，惟如確已分家且有實際居住個別生活之事實，並符合全倒半倒認定
    標準者，經開具切結書由村里長認定，則可依實際戶數請領慰助金」等語，另參
    諸同一問答中編號第一○二一之五號問答，其問題係；「認定「有居住事實之住
    戶」有實際困難，無法避免非住戶為詐領慰助金而彼此替對方作證，甚至有一屋
    中好幾戶同住之案例，造成村里長及發放慰助金人員之困擾，是否有明確之指示
    可資依循處理？」，答稱：「住屋慰助金之發放，內政部已有明確規定，依該規
    定縱有一屋多戶之情形，如已分別設籍且確均有居住之事實，慰助金可按戶籍登
    記之戶數發放，如僅有一戶設籍，其餘未設籍而確有實際居住之事實，亦得以立
    切結書由村里長認定後申領」等語，足認九二一震災慰助金之發放標準中，均以
    有「實際居住」受災屋為前提。
　(二)依卷附之支出傳票、收據、南投縣中寮鄉永平村九二一震災住屋勘查報表、切結
    書、九二一震災戶請領租金補助申請表、九二一大地震受災戶證明書、南投縣中
    寮鄉九二一震災房屋全倒慰助金印領清冊、南投縣中寮鄉九二一震災永平村房屋
    租金補助金清冊等等所載，堪認被告乙○○及其二兄吳樹，均以南投縣中寮鄉○
    ○街一一八號房屋受震全倒為由，而各申請二十萬元之慰助金，其中吳樹另有申
　　請補助租金七萬二千元，又依乙○○之戶口名簿所載，僅有一人設籍於該址，雖
    與同址之吳樹設有不同戶，但依偵查卷附之毀損房屋相片所載，該拆除之房屋，
    是否確係二戶分別居住，自有可疑，且依前揭各行政機關函釋，設籍於該南投縣
    中寮鄉○○街一一八號房屋內之被告乙○○是否確有實際居住其內及炊食，因被
    告甲○○未能提出勘查時依規定應製作之完整相片以資佐證，而客觀上該房屋既
    已倒塌，亦無從勘驗，然就被告乙○○是否有獨立廚房供炊食乙節，證人即被告
    之二兄吳樹於偵查中證稱：有三套廚具，有二套同一間，另一套在另一間，一個
    兄弟一套廚具，乙○○和母親共同使用一套廚具，所以廚具每天都有使用云云（
    參見偵查卷一三○頁）。惟被告乙○○先於調查局訊問時供稱：永安街一一八號
    有一間廚房，內有兩套炊具，分別由甲○○及吳樹使用，另我母親在房屋前段有
    一套廚具，但已多年未用了云云，又於偵查中供稱：吳樹及甲○○各一套，我的
    廚具在我母親房屋前，已經很久沒有用了（參見偵查卷十四、一三○頁背面），
    再另供稱：我是和吳樹共用一套廚具（參見偵查卷一三一頁）。被告甲○○於偵
    查中則供稱：共有三套，兩套在同一間，另一套在前面的房間，我們三兄弟個人
    使用一套，被告乙○○用房屋前面的云云（參見偵查卷一三二頁背面）。是依上
    所述，關於被告乙○○之廚具，係與其母親共用，且依被告乙○○自承業已多年
    未用，其廚房既已多年未曾使用，又如何能謂其有經常居住並炊食之事實？
  (三)被告乙○○為台中市○區○○路二段六十一號伍泰電業股份有限公司之負責人，
    其妻施美蘭，子女吳蕙如、吳濠宏、吳怡葶均設籍於台中市○○路○段六十一號
    ，實際居住於臺中市○○路二段三十五號十四樓之一等情事，有伍泰電業股份有
    限公司之公司設立登記查註紀錄、台中市○○路○段六十一號戶籍謄本在卷可稽
    ，並為被告乙○○於偵、審中所自承在卷，是以被告乙○○之工作地點既在台中
    市，家人亦居住於台中市，自無可能以其老家南投縣中寮鄉○○村○○街一一八
    號房屋為實際居住所，已甚顯然。被告二人雖辯稱：乙○○有負擔其老家南投縣
    中寮鄉○○村○○街一一八號房屋水電費用云云，並於偵查中、原審時提出水電
    費收據多紙為證，然被告二人既自承前揭水電費係以自動轉帳方式繳款，而老家
    既有被告等之母吳廖蕊居住，被告乙○○因未實際居住該處，而以負擔老家水電
    費之方式以盡孝道，亦非無可能，自難以被告乙○○負擔水電費等情，遽為有利
    於被告乙○○確有實際住居於該處所之有利認定。且永平村之村幹事廖本棟於調
    查時及偵查中均證稱其於八十八年十一月前往受訓，當時並未會同被告甲○○入
    屋勘災，係由甲○○直接認定云云，核與代理該村幹事之中寮村村幹事籃福田所
　　供伊僅在勘查報告表簽章，並未一同前往勘災、劃圖等情相符（參見偵查卷九七
    、一一一頁，二三、一一七頁），又依勘查報表上既有村里長、村里幹事及管區
    警員一欄，其十復有注意事項載明「本查報表應由村里幹事會同管區警員查報，
    鄉公所核定」，惟吳樹之勘災表僅有村幹事廖本棟蓋章，乙○○之勘災表僅有村
    長甲○○、村幹事籃福田之蓋章，明顯與設計之表格及要求之作業程序未符，是
    被告甲○○是否有依規定勘災，甚有可疑，佐以廖本棟、籃福田二人於偵查中分
    別供稱沒有看過被告乙○○回去永安街居住，不認識乙○○、吳樹云云（參見偵
    查卷一一二、一一八頁），證人王景樂所供該勘災表係由甲○○填載，該勘災表
    所載拆除簡圖與嗣上開多人所繪略圖明顯未合等情（參見偵查卷四七、五六、九
    八頁），則被告二人辯稱該拆除部分，係吳樹、乙○○共同分戶居住云云，顯與
    事實有異，難以採取。
  (四)被告二人雖辯稱：被告乙○○每四天回家居住一次，且須留至翌日中午或傍晚有
    人接替時始可離去云云，然證人即被告二人老家附近之鄰居林文泉，先於調查局
    訊問時證稱「吳樹住於中寮鄉○○街七十號：：而乙○○係設籍於中寮鄉永平村
    內，詳細地址不知道，但實際上，人是居住於外鄉鎮」、「南投縣中寮鄉○○村
    ○○街一一八號房屋實際上可能是村長甲○○及兄弟吳樹、乙○○之母親居住而
    已，其他人就沒居住此戶內，廚房僅一間而已，並無分戶炊食之事實：：該址僅
    拆除屋後豬舍，並未曾拆住屋」、「沒有達到半倒之要件，因彼此是住家附近鄰
    居，且我到他家現場看過了」等語，又於偵查中證稱「從我家後面過去距離有二
    十至三十公尺」、「我家後面沒有後門」、「認識被告一家人，但是我從六十八
    年在中寮居住以來，都沒有看過乙○○」、「那裡只有甲○○的媽媽住在裡面，
    甲○○及吳樹實際上是住在永昌街」、「他們晚上是否有回該處陪他媽媽睡覺，
    我不清楚」、「他們老家沒有倒，只有拆除後面的豬舍」等語（參見偵查卷二八
    至三十頁，八八至九十頁），再於原審調查時結稱「：：乙○○十幾歲就往外發
    展了，根本沒有住在該處，之前甲○○也有找過村長向我施壓，我都不接受」、
    「永安街一一八號現在尚存在，被告永安街一一八號浴室，廚房現在也還在使用
    ，被告拆毀的部分是原來養豬等的房舍」、「我從六十八年就沒有看過被告乙○
    ○住在中寮鄉○○村○○街一一八號，是他媽媽住在那裡，倒是有幾次看到甲○
    ○在那裏煮東西給媽媽吃」、「由我家三樓書房往被告家之方向，確可清楚的看
　　見被告的家」云云（參見原審卷一三九、一四○頁），均明確證稱被告乙○○早
    已在外發展，並未住在該老家。被告辯護人雖為被告辯以：依被告於原審提呈之
    南投縣中寮鄉○○街一一八號房屋相關位置圖（原審卷第八十九頁）及照片二幀
    （原審卷第一五二頁），本件告發人林文泉於其家中不可能詳知被告乙○○上開
    住屋內人員出入情形，且該一一八號房屋旁於八十八年九二一大地震前，原有一
    面積約為八十餘坪之高大倉庫介於一一八號房屋倒塌部份與林文泉住家之間，由
    林文泉所指之伊家三樓違建部份，根本無法看到被告上開住家之情形，且證人林
    文泉於本院前審自承從未進入被告乙○○上開南投縣中寮鄉○○街一一八號房屋
    及其所指豬舍看過（本院前審卷第一五○頁），焉能知悉被告乙○○非住於該處
    ，況林文泉於本件調查之初以原極不肯定之語氣指該南投縣中寮鄉○○街一一八
    號房屋可能是村長甲○○及兄弟吳樹、乙○○之母親居住而已，嗣於偵查中亦承
    認：「（問：甲○○、乙○○、吳樹平常有住中寮鄉○○街一一八號？）答稱：
    他們的媽媽已經七十多歲，他們晚上是否有回該處陪他母親睡覺我不清楚」、「
    他們晚上有沒有回去陪他母親我不曉得」等語（偵查卷第三十頁、第八十九頁）
    ，惟林文泉於審理中卻反為如上肯定確切語氣之證詞，足認林文泉於提出檢舉之
    初並無真憑實據云云，然本件告發人林文泉已於偵、審中明確證稱被告乙○○早
    已在外發展，並未住在該老家等情，業如前述，則依林文泉與被告設籍之南投縣
    中寮鄉○○街一一八號係距離甚近之鄰里關係，其在歷年來未見被告乙○○實際
    返家居住，但卻領得慰助金狀況下提出本件檢舉，縱於案發之初並無確切證據，
    亦非可認其證詞全不足採信，若經查與事實相符，仍得為本院認定事實之基礎，
    而依被告二人於本院前審提呈南投縣中寮鄉○○街一一八號相關位置圖及照片所
    示（另參本院前審卷第一一六至第一二○頁），雖於林文泉所居住之南投縣中寮
    鄉復興巷一之十九號旁之一之十八號樓頂往被告設籍之南投縣中寮鄉○○街一一
    八號出入道路寮望，其視線為被告上開所稱倉庫及樹木所遮蔽，然依告發人林文
    泉前揭於調查站及偵、審中之證詞以觀，林文泉並非以其住所樓頂之觀察為藉以
    知悉被告是否實際居住上開設籍住處情形之依據，且若如被告乙○○所辯其經常
    返回上開處所居住，則依經驗法則，林文泉常年居住於上址，該區域並非封閉式
    集合住宅或公寓，該南投縣中寮鄉○○街一一八號旁鄰里理應經常遇到被告乙○
    ○，經核林文泉身為南投縣中寮鄉兵役課長與被告等又無宿怨，亦應無甘冒誣告
    刑責設詞誣陷被告二人之理，況本院非以林文泉之上開證詞為不利認定被告等之
    唯一依據，是被告上開辯稱以林文泉前後稍有不合之證詞，即謂其指訴不足憑信
    云云，要難採取。被告辯護人雖聲請本院再至現場，就告發人林文泉於其上址家
    中不可能詳知被告乙○○屋內人員出入情形為履勘乙節，依上論述已無必要，附
    此敘明。又證人即管區警員洪錦昌於調查時及偵查中均結稱：伊擔任中寮鄉永平
    村管區警員有三年多了，約每四個月查一次戶口，中寮鄉○○村○○街一一八號
    都是甲○○媽媽住，因為甲○○都在後面永昌街房子裏活動，所以我都到那裏找
    他查戶口，但有時也會經過永安街一一八號都只看到他媽媽在那裏，沒有在那裏
    碰過乙○○，也不認識乙○○等語在卷（參見偵查卷一二五、一四三頁），是依
    上開廖本棟、籃福田：林文泉、洪錦昌上開所供情節，佐以林文泉於本院前審所
    提吳樹、甲○○應係住於永昌街七十號、六十四號（參見本院前審卷一七二頁）
    等情，適與偵查卷戶口名簿所載吳樹之子女為吳吉從，及本院前審卷戶籍謄本所
    載吳昌河之父為甲○○相符，堪認被告乙○○於震災發生時應未住於該老家，甚
    為灼然。
  (五)證人鐘忠卿雖於原審調查時證述：被告乙○○每個星期都會回來照顧他母親，並
    會過夜云云，證人盧阿霞亦證述：被告乙○○住臺中，大都是假日會回來照顧媽
    媽，看過他煮東西給媽媽吃，有無過夜不清楚云云，證人黃文欽證稱：乙○○住
    臺中，三不五時會回來永安街住處，約一星期會回來幾次不是很固定，有無過夜
    不清楚云云，惟證人鐘忠卿住於永昌街六十八號，黃文欽則住於六十六號，顯與
    被告於本院前審所繪簡圖之吳昌河、吳吉從為鄰居，其等上開證言是否堪採，已
    有可疑，縱認證人鐘忠卿、盧阿霞、黃文欽上開證言屬實，亦僅能證明被告乙○
    ○於假日才回中寮鄉老家之事實，尚無法證明被告乙○○每四天回家一次，況且
    證人經原審法官訊問以被告等人老家因地震倒塌之部分為何乙節，證人鐘忠卿則
    證稱：倒塌的部分是在廚房，其他部分在何處，我不清楚，倒塌處聽我父親講在
    被告分家前有豬舍，分家後就沒有了云云，證人盧阿霞則證稱：倒的部分是當時
    的廚房、小孩房間、倉庫，而未提及豬舍云云，黃文欽證稱：倒塌部分是否有豬
    舍，我不清楚，倒的那棟我只知道有倒，裡面有什麼房間，我不清楚云云（參見
    原審卷一一八至一二一頁），參以被告等兄弟係於民國六十一年分家，有被告等
    提出之協議書一份在卷可按，是以被告老家因地震倒塌之部分是否包括豬舍乙節
    ，即與被告乙○○供稱：九二一地震時廚房後面的豬舍及房間倒塌，目前均已拆
    除，不是只拆除一棟豬舍而已（參見偵查卷十四頁），及證人吳樹供稱：震災後
    有拆除設籍地址正廳後之房屋九間及豬舍一間（參見偵查卷十七頁）等情，難以
    相符，則證人鐘忠卿、盧阿霞、黃文欽上開之證言，即非無瑕疵可指，應以林文
    泉上開先後所供有提及永安街一一八號拆除部分有豬舍之證詞，較符合實情，而
    堪採信。再者，證人劉金龍於原審證稱：被告乙○○有向其購買七里香等種苖，
    種植於中寮鄉之田地，乙○○的太太和小孩也都住在舊屋（即中寮鄉○○村○○
    街一一八號），也有住在小木屋云云（參見原審卷八五、八六頁），惟其上開證
    言，充其量僅能證明被告乙○○偶而回去南投縣中寮鄉照顧田地之事實，尚難推
　　論被告乙○○有於假日或平日，常常偕妻小不定期回去該老家居住炊食之情節，
    此觀被告乙○○妻小之戶籍，自始即設在台中市○○路之情事至顯，是其上開證
    言當亦係迴護被告之詞，難以採信。
  (六)原審法官於九十年五月十六日隔離訊問證人，即被告乙○○之妻施美蘭，依其證
    稱：我先生每四天就會回去一次，最近是上個星期六（即九十年五月十二日），
    再上次是上個星期二（九十年五月八日），九二一大地震之前就如此，四人輪流
    照顧母親是從八十七年就開始照顧了云云，又改稱：大地震之後我先生媽媽的病
    變得比較嚴重，所以震災後就開始四天回去一次，八十八年以前雖不是四天回去
    一次，但也是常常回去，那時約壹個星期回去一、二次，公司約六十六、六十七
    年成立，都是我在處理云云。證人即被告乙○○之子吳濠宏卻證稱：乙○○最近
    一次回去是星期日（九十年五月十三日），再上一次是上星期三（九十年五月九
    日），九二一大地震以前就如此，我中學畢業時約八十四年六月我爸爸就是四天
    回來一次，我那時還小，我爸都會載我們回去，現在就他自己回去了云云。然同
    日被告乙○○卻先後供稱「九二一之前是如此，現在也是常回去，但不是四天回
    去一次了，我昨天（九十年五月十五日），還有上個星期五（九十年五月十一日
    ）都有回去，我都是獨自回去，我太太、小孩也不一定知道‧‧‧上個星期六（
    九十年五月十二日）我到雲林，上個星期天（九十年五月十三日）我沒有回去，
    我在公司（後改稱：星期天母親節有去買四個蛋糕，有回去」云云，經法官訊以
    「上個星期二（九十年五月八日）有沒有回來？」，乙○○再度改稱「我上個星
    期回來好幾次，我記不得是星期幾」云云，另供稱「約定每四天回去照顧母親最
    少有二、三年以上了，八十七年之前就有了，我到台中開公司是從六十幾年就開
始了」云云，但被告甲○○則供稱「約定每四天回去一次已經有十年了‧‧‧九
    二一地震後也沒有改變這種方式」云云，法官再訊問甲○○「四天一次頻率不低
    ，是否十年來均如此？」，甲○○明確答稱「是的」外，另行供稱「乙○○最近
    一次是週六（九十年五月十二日）早上就回來了，五月十三日的晚上才回台中，
    這二、三天乙○○還有回來處理屋頂的灑水器，今天是（九十年五月十六日）輪
    到我二嫂（即吳樹之妻）」云云，經原審再質以「五月十二日的前一次是何時回
    來」，被告甲○○卻又託辭：現在被告都是改週休二日假日才回來照顧，平常有
    時也會回來，上個星期也是假日才回來，上個星期五乙○○也有回來做灑水器，
    上個星期四（五月十日）有沒有回來我不清楚，上個星期三（五月九日）有沒有
    回來，我也不清楚，上個星期二（五月八日）我亦不清楚」云云。經原審再追問
    以「上個星期何時輪到你照顧媽媽？兄弟間照顧的時間各為何？」，被告甲○○
    又回稱「星期四晚上及星期日晚上，我的順序是交接給二哥（吳樹），二哥交接
    給老大（吳銘顓），老大完就交接給我，現在已經改成二天二天了，我大哥是星
    期二、三，二哥是星期一、五，我是星期四，我弟弟是星期六跟星期日，我們在
    家裡的是隔天，住在外地的就一次二天，星期一是我二哥」云云，核與被告二人
    及證人吳樹吳銘顓於偵審中先前供稱照顧老母係依年紀大小之順序（參見偵查卷
    一二九至一三二頁，原審卷二十至二五頁）迥然有別。綜上所述，證人施美蘭、
    吳濠宏及被告等人，就被告何時開始有四天輪流回家一次之情節，所述時間先後
    已有出入，且證人施美蘭、吳濠宏及被告乙○○，既均供稱自大地震之前即有每
    四天回家一次之情節至今，則對原審訊問當日之當週及前一週，乙○○回中寮鄉
    ○○街一一八號老家之日期，亦即依乙○○延續數年（至少在九二一大地震以前
    ）之習慣，所為之約最新一週內之日期，自不可能記憶錯誤，然而證人施美蘭、
    吳濠宏及被告乙○○就前一週被告乙○○回中寮鄉○○村○○街一一八號之日期
    ，所述竟南轅北轍，迥不相同，再參以乙○○、甲○○於同一日原審訊問時所作
    之供稱，其前後或有多次改稱，或經原審追問後而為前後不一致之供述情形，不
    能自圓其說，已如前述，適與法務部調查局於八十九年十月四日對被告甲○○、
    乙○○進行測謊，被告甲○○對於被告乙○○四天回老家照顧母親一次及平時居
    住於中寮老家之問題，均呈現說謊反應之結果，完全吻合，復有法務部調查局八
    十九年十月十七日八九投廉仁第八九一七一七號鑑定通知書附卷可稽（參見偵查
    卷一四一頁），顯見被告二人辯稱：因家中老母需人照料，所以四個兄弟輪流照
    顧，且須留至翌日中午或傍晚有人接替時始可離去，被告乙○○每四天回南投縣
    中寮鄉○○村○○街一一八號房屋住一次云云，洵屬事後串證卸責之詞，不足採
    信。
  (七)被告二人就乙○○以南投縣中寮鄉○○村○○街一一八號房屋申請全倒慰助金，
    並領得二十萬元之事實，已於偵、審中供承相符在卷，復有收據及南投縣中寮鄉
    公所傳票影本附卷可參。被告乙○○雖於審理中辯稱：該筆慰助金二十萬元款項
    匯入前，我都不曉得，是經過通知，我才知道有匯入了這筆錢，我沒有委託我哥
    幫我辦，應該是我哥幫我辦的，更於本院辯稱：我對款項的來源不清楚，程序是
    鄉公所在辦，我沒有去領我也不知道，我從頭到尾沒有去寫過，二十萬元是自動
    匯到我戶頭，有一些人在造冊後村長才核發，但是造冊可能有時會有錯誤，印領
    清冊不是我領的，是後來有錢到我戶頭我才知道云云，並聲請本院傳訊被告甲○
    ○之胞妹、乙○○之胞姐吳秀勤，訊問證人吳秀勤是否知悉被告乙○○平日係將
    農會帳戶之存摺、印鑑放置於南投縣中寮鄉○○村○○街一一八號其母房內抽屜
    中，以證明被告乙○○上開所辯屬實云云，嗣經本院訊以到院證人吳秀勤雖結證
    稱：「（問：你是否知道）乙○○農會帳戶的存摺、印鑑放在何處？）答稱：放
    我母親房間第一個抽屜內」、「（問：九二一震災前你就知道？）答稱：是的」
    云云（本院卷第七九、八十頁），惟衡諸常情，個人所有金融機構帳戶之存摺及
    印鑑章乃至為重要之物，被告乙○○是否可能將該等可據以提領現款及表彰個人
    之印鑑等物置於其母房內，已非無疑？況證人吳秀勤乃二名被告之至親，其上開
    所為證言非無迴護被告二人之嫌，參以被告乙○○於原審曾供稱：之前我哥哥是
    有告訴我可以領這一筆二十萬元慰助金。核與被告甲○○所供：是被告乙○○於
    八十九年十一月親自拿戶口名簿、存摺、印章回來委託我辦，後來通知乙○○去
    領後，是乙○○自己去鄉公所領面額二十萬的支票，然後跑到農會去存進去的等
    語，以及證人即被告乙○○之妻施美蘭於原審證稱：二十萬元是因為房屋全倒，
    我先生去申請領的，是到鄉公所領後再直接存入我先生的戶頭的等語相符（參見
    原審卷一四二至一四九頁），足見被告乙○○對於請領慰助金，與被告甲○○間
    ，有犯意聯絡及行為分擔，至為顯明。又依卷附震災住屋勘查報表所載，吳樹之
    震屋為八十八年十月七日調查，而乙○○之震屋係八十八年十一月二十九日調查
    ，收據填載日期為同年十二月二日，村幹事所載且非同一人，兩者明顯可區分，
    堪認被告乙○○就慰助金之申請核發確有共同參與之情事，被告二人自堪認定有
    詐欺之不法，是被告乙○○上開其不知悉可否領取云云，核係畏究之詞，礙難採
    信。
  (八)被告二人前經上訴本院後，雖仍否認有上開犯行，並聲請傳喚吳樹、吳銘顓、黃
    文欽等人，但證人盧阿霞經本院前審合法傳喚，未能出庭應訊，證人黃文欽鐘忠
    卿二人於本院前審九十年八月三十日調查時證稱其不知被告母親是自己煮或是媳
    婦或是兒子煮飯，乙○○約一星期回去一次云云，核與其等二人於原審所供大致
    相符，自難為被告有利認定。證人吳耀宗同日證稱「乙○○的太太有去我家坐，
    她有無煮飯我不知道，他的小孩都在臺中唸書」、「一星期看過一次，一個月有
    三、四次，我看到的都是乙○○一個人回去」云云，證人申炎振證稱「我不知道
    乙○○在南投或臺中結婚，我都是在村長家看到乙○○較多，都是看到他一個人
    較多」云云，證人吳周農證稱「乙○○在南投老家結婚，辦幾桌請客不記得，第
    一個小孩在那裡出生我不知道‧‧‧我也有看過乙○○的小孩星期天有回去幫忙
    耕種」云云，證人陳皆吉證稱「我與乙○○是小學同班同學六年，他也有唸中寮
    國中，他是在老家結婚‧‧‧我有看到他太太、小孩回來」、「我有看過乙○○
    買東西回去煮」云云，證人劉金龍證稱「我在做樹苗買賣」云云，然其等所供情
    節，充其量僅能認定被告乙○○有回去中寮老家，尚難推論有常住並炊食之情事
　　，顯難為被告有利認定。被告二人雖提呈其等與兄弟吳銘顓、吳樹二人就其家產
    分配之協議書及土地登記謄本七紙（原審卷第三五至第四十四頁），辯稱：本件
    南投縣中寮鄉○○村○○街一一八號房屋於九二一地震中倒塌的部份，係於六十
    一年間分家時約定由乙○○分得之部份，符合九二一全倒、半倒受災戶慰助金領
    取標準，且依上開土地登記謄本，被告乙○○分家時分得土地多筆，乙○○均自
    任耕作，堪認被告乙○○有時常返回上開處所居住之事實云云，然被告所提前揭
    家產分配之協議書及土地登記謄本至多僅能證明文件中所載不動產為被告乙○○
    所有，與認定本件被告乙○○是否「實際居住」於南投縣中寮鄉○○村○○街一
    一八號房屋無關，亦難憑為被告有利之認定。至同日證人洪錦昌證稱「九二一前
    後我無法肯定甲○○老家總共住有多少人，我到任時我有看過吳銘顓一、二次，
    他老婆小孩有無在場我不知道，甲○○家住七、八人，八十九年十一月乙○○我
    有看過一次，他和村長來拜訪我，他太太小孩我也不認識」、「戶口訪查時只有
    寫男幾口，女幾口，只是核對資料有無錯誤，沒有實際上核對是那些人」等語，
    佐以其於調查時及偵查中上開所供，顯堪認證人洪錦昌對被告乙○○或其家人，
    甚為陌生，自難依其上開訪查戶口之記載，即逕認乙○○確有常住該老家。且證
    人吳樹本身亦有以同棟房屋受損為由申領該慰助金，其於原審及本院前審先後所
    供，顯有偏頗之虞，難以採信，而證人吳銘顓於本院前審雖又證稱「乙○○的小
    孩在臺中唸書，五十七年我就去名間鄉住‧‧‧我的房子沒有倒，所以未申領」
    云云，充其量僅能證明被告兄弟四人輪流照顧母親，亦難證明被告乙○○有常住
    該老家之情事。另被告辯護人雖舉卷附南投縣警察局家戶訪問簽章表，辯稱：八
    十八年度管區員警洪錦昌僅於該年一月九日及六月四日有二次訪查戶口之情形（
    原審卷第六十四頁），且管區警員自承身兼另一勤區，其應查之戶口太多等語（
    偵查卷第一四四頁），足見洪錦昌前開證稱未在中寮鄉○○村○○街一一八號遇
    到被告乙○○，尚非可資為被告不利之認定云云，惟觀以上開南投縣警察局家戶
    訪問簽章表中訪問記事欄係填寫「一男」，證人洪錦昌復就該訪查情況證稱：「
    戶口訪查時只有寫男幾口，女幾口，只是核對資料有無錯誤，沒有實際上核對是
    那些人」等語，則縱證人即管區員景洪錦昌於八十八年度僅至中寮鄉○○村○○
    街一一八號訪視二次，洪錦昌並未實際要求該戶籍內設籍被告乙○○到場，而僅
    係查對有無該人設籍於該處且是否屬實，核此與一般管區員警查對戶口情況並無
    出入，其證稱未曾遇見被告乙○○、不認識乙○○等語，應堪為不利認定被告乙
    ○○確未實際居住於中寮鄉○○村○○街一一八號內之證據資料之一，被告上開
    所辯，諉難憑採。
  (九)證人林文泉於本院前審九十年九月二十四日調查時證稱：「我們兵役課辦理提前
    退伍的事，我手上有全倒半倒應領清冊影本，我在核對時發現被告家根本沒有倒
    才去檢舉」、「簡圖上有倒的是以前牛舍、雞寮、豬舍、堆肥的地方，是用土造
    的，都是附屬建物而已，不是人居住的：：乙○○百分之百沒有在那邊住，吳樹
    也沒有住那邊：：吳樹可能住在永豐街或永昌街七十號」、「從我家可以看到他
    家的曬穀場：：我有看到乙○○的母親住那邊沒有錯」、「從我家三樓看一一八
    號還是好好的，有倒的部分是牛舍：：我沒有去過一一八號，我和甲○○家很熟
    」云云，對照其於偵、審中上開所供，可見證人堅稱被告老家並未倒塌，前後一
    致，是其住處縱無法窺知被告老家室內，或其未曾進入被告老家過，依其於本院
    前審所提吳樹、甲○○實際上住於永昌街等情，足見其證言符合事實，自堪採為
    被告不利認定。又證人廖本棟於同日證稱「從我家三樓可以看到甲○○家的屋頂
    ，無法看到他們家裡情形，我和乙○○是國小同學，中學後我們就沒有在一起，
    他在那裡結婚我不知道，也不知道他有幾個小孩」云云，對照其於調查時及偵查
    中所供，佐以證人申炎振、吳周農、陳皆吉及被告乙○○就乙○○究係在南投或
    臺中結婚所供並非相符等情，堪認其於調查時、偵查中證稱未看過乙○○常住於
    老家云云，尚堪採信。再者，同日證人簡重才證稱：「沒有設籍但有實際居住事
    實的要寫切結書」等語，對照吳樹、乙○○均在老家設籍，但吳樹有書寫切結書
    ，惟乙○○卻無，顯見甲○○處理本案之勘災情形，並非有一致標準，則證人簡
    重才上開證言，僅堪認定乙○○不須寫切結書，不足為被告乙○○有利認定。茲
    依上開證人於本院前審先後所供，核與原審上開認定，尚無衝突，此外，被告二
    人別無其他舉證提出，是被告乙○○既非常住於老家，且無證據可認有分戶炊食
    之事實，則被告甲○○既勘災認定其老家倒塌為吳樹所受損，何以又串同乙○○
    依同一事實再申報乙○○受損而申領，顯與上開法令有違，至為顯明，要堪認定
    ，被告二人上開空口所辯，無非係卸責之詞，難以採信，是其等上開犯行，均堪
    認定。
二、按貪污治罪條例第五條第一項第二款，所謂利用職務上之機會詐取財物罪，係指
    凡該條例第二條所定之人利用其職務上之機會詐取財物者，均屬之，不以原有此
    項職務為限。同條例第五條第一項第三款所謂職務上之行為，係指公務員職權範
    圍內所應執行之事務而言。次按所謂之利用職務上之機會，必也因法律或命令行
    為人有一定之職務，而行為人竟利用此項職務之機會詐財者，始足當之，申言之
    ，即於行詐時係利用其職務上之機會，因勢乘便所致之意（參照最高法院九十年
    台上字第二一一三號判決意旨）。又按所稱利用職務上之機會，係指假借職務所
    衍生之事機，予以利用而言，其所利用者不論係職務本身所固有之事機，抑或由
    職務所衍生之事機，均包括在內，並不以對於該項職務有最後決定權為必要（參
    照最高法院八十九年台上字第五０九二號、第三六六四號、第一四四一號判決意
    旨）。茲查，被告甲○○係南投縣中寮鄉永平村村長，負責辦理該村九二一震災
    有關村民住屋全倒、半倒慰助金之申請、勘驗等相關業務，自屬依據法令從事公
    務之人員，其明知其弟即被告乙○○事實上未居住於南投縣中寮鄉○○村○○街
    一一八號房屋老家，且未有分戶炊食之情事，竟基於共同犯意聯絡，以上開手法
    詐領住屋全倒慰助金二十萬元，是核被告甲○○、乙○○二人所為，均係犯貪污
    治罪條例第五條第一項第二款利用職務上之機會詐取財物罪、刑法第二百十六條
    、第二百十三條之行使公務員公文書不實登載罪及刑法第二百十四條之使公務員
    登載不實罪。至被告乙○○雖未具公務人員身分，惟其與具公務人員身分之被告
    甲○○共犯貪污治罪條例第五條第一項第二款之罪及刑法第二百十六條、第二百
    十三條之罪，依貪污治罪條例第三條及刑法第三十一條第一項之規定，亦應論以
    貪污治罪條例第五條第一項第二款之利用職務上之機會詐取財物罪及刑法第二百
    十六條、第二百十三條之行使公務員公文書不實登載罪。被告甲○○、乙○○二
    人間，有犯意聯絡及行為分擔，均為共同正犯。另被告等二人共同於公文書不實
    登載後，持以行使，其不實登載之低度行為已為行使之高度之行為吸收，不另論
    罪。至其二人所犯之上開三罪間，具有方法、結果關係，應依牽連犯之規定從一
    重之利用職務上之機會詐取財物罪處斷。又以詐欺、侵占、竊盜、恐嚇、搶奪、
    強盜或其他不正當之方法，取得賑災款項、物品或災民之財物者，按刑法或特別
    刑法之規定，加重其刑至二分之一，為民國八十八年九月二十五日總統緊急命令
    （九二一震災）第十一點第二項定有明文，被告等以詐欺之方法領得之房屋全倒
    慰助金，為九二一震災之賑災款項，均應依該緊急命令規定加重其刑。至行使公
    務員公文書不實登載罪及使公務員登載不實罪部分雖未經起訴，但因此部分與起
    訴之利用職務上之機會詐取財物罪，係屬具有牽連關係之裁判上一罪，為起訴效
  力所及，本院自應依法併予審判。又被告二人詐領所得金額非鉅，且已主動於本
    院審理中將詐領所得慰助金二十萬元返還南投縣中寮鄉公所，有南投縣中寮鄉公
    所九十一年八月五日中鄉財字第○九一○○一一九六八號函及收據各乙紙附卷足
    參（本院卷第八五、八六頁），本院認縱科以法定最低度刑，猶嫌過重，衡諸上
    情不無可憫，依刑法第五十九條規定酌減其刑，並依法先加後減之。原審經審理
    之結果，認被告二人罪證明確，予以論罪科刑，固非無見。惟查，被告二人明知
    乙○○並未實際上居住於南投縣中寮鄉○○村○○街一一八號，詎竟由甲○○利
    用身為村長具有審核、證明居住事實之職務上機會，由未實際居住在該址之乙○
    ○之名義提出房屋全倒慰助金之申請，再由甲○○八十八年十一月二十九日，在
    其職務上所製作之中寮鄉永平村九二一震災住屋勘查報表中，填載乙○○自有之
    南投縣中寮鄉○○村○○街一一八號房屋有全倒之事實，虛偽表示乙○○於九二
    一震災前有實際居住於上開受災屋之事實，嗣經甲○○核章後，連同乙○○設籍
    之南投縣中寮鄉○○村○○街一一八號戶口名簿影本一併送交南投縣中寮鄉公所
    行使該不實登載之勘查報表公文書，使該公所僅作書面審核之不知情承辦公務員
    陷於錯誤後，造具南投縣中寮鄉九二一震災房屋全倒慰助金印領清冊，並據以核
    發房屋全倒慰助金新台幣（下同）二十萬元予乙○○，使乙○○受有二十萬元之
    不法利益，其二人自應成立刑法第二百十六條、第二百十三條之行使公務員公文
    書不實登載罪及刑法第二百十四條之使公務員登載不實罪，原判決就此部分疏未
    論及，已有未合。另被告二人之犯罪時間係八十八年十一月二十九日，有該勘查
    報表可據（其右下方有中寮鄉公所八十八年十一月三十日之章戳可佐），原審未
    於事實欄及理由欄明確認定，自有未洽。又本罪，其性質上仍屬詐欺罪之一種，
    因之，行為人有無為自己不法所有之意圖，即屬犯罪構成要件之一，自應於有罪
    判決事實欄翔實記載（參見最高法院八十九年台上字第三六六四號判決意旨），
    是原判決事實欄未載明該「意圖為自己不法之所有」，自有未洽，均有未合。被
    告二人提起上訴，否認有上開犯行，固非可取，然原判決既有上開可議，即屬無
    可維持，應由本院撤銷改判。爰審酌被告甲○○平日擔任臺灣更生保護會南投分
    會輔導員，及南投縣中寮鄉調解委員，有臺灣更生保護會南投分會九十年五月八
    日函，及南投縣中寮鄉調解委員會委員名冊在卷可佐，其因一時失慮，未依合法
    途徑取得利益，身為公務人員違犯本罪之所生危害，未坦承犯行之犯後態度，被
    告乙○○以其兄為村長之便，虛領國家賑災經費，未坦承犯行之犯後態度，惟並
　　無前科，素行良好等一切情狀，分別量處如主文第二項、第三項所示之刑，且均
    依法宣告褫奪公權二年，以示懲儆。另按貪污治罪條例第十條第一項固規定犯第
    四條至第六條之罪者，其所得之財物，應予追繳。然該條之規定係以所得者為限
    ，其無所得或已發還者，自無從再為追繳或發還之諭知（最高法院五十四年台上
    字第二六五號判例要旨參照），而被告已償還所詐領之財物，自無庸再諭知追繳
    該所得之財物，附此敘明。
三、據上論斷，應依刑事訴訟法第三百六十九條第一項前段、第三百六十四條、第二
    百九十九條第一項前段，民國八十八年九月二十五日總統緊急命令（九二一震災
    ）第十一點第二項，貪污治罪條例第二條前段、第三條、第五條第一項第二款、
    第十七條、第十九條，刑法第十一條前段、第二十八條、第三十一條第一項、第
    三十七條第二項、第二百十六條、第二百十三條、第二百十四條、第五十五條、
第五十九條，判決如主文。
本案經檢察官丙○○到庭執行職務。
中      華      民      國　  　九十一   年      十二     月     十一   日
                                    臺灣高等法院臺中分院刑事第二庭
                                          審判長法  官  羅  禮  政
                                                法　官　蔡　聰　明
                                                法  官　陳　欣　安
右正本證明與原本無異。
如不服本判決應於收受送達後十日內向本院提出上訴書狀，其未敘述上訴之理由者並
得於提起上訴後十日內向本院補提理由書（均須按他造當事人之人數附繕本）。
                                                書記官  紀　美　鈺
中      華      民      國　  　九十一   年      十二     月    十三　  日
貪污治罪條例第五條：
有左列行為之一者，處七年以上有期徒刑，得併科新台幣六千萬元以下罰金：
一、意圖得利，擅提或截留公款，或違背法令收募稅捐或公債者。
二、利用職務上之機會，詐取財物者。
三、對於職務上之行為，要求期約或收受賄賂或其他不正利益者。
前項第一款及第二款之未遂犯罰之。
                                                          Ｉ
